臺灣高等法院臺中分院刑事判決　 100年度重上更(三)字第20號
上　訴　人
即　被　告　丹詠毅
指定辯護人　莊慶洲律師
上列上訴人因毒品危害防制條例案件，不服臺灣臺中地方法院93
年度訴字第2331號中華民國94年6 月24日第一審判決（起訴案號
：臺灣臺中地方法院檢察署93年度偵字第11045 號），提起上訴
，本院判決後由最高法院第三次發回更審，本院判決如下：
    主  文
原判決撤銷。
丹詠毅連續販賣第一級毒品，處有期徒刑捌年；因販賣毒品所得
之新臺幣萬元沒收之，如全部或一部不能沒收時，以其財產抵
償之。
其餘被訴販賣第二級毒品部分無罪。
    事  實
一、丹詠毅明知海洛因係屬民國98年5 月20日修正公布前毒品危
    害防制條例第2 條第2 項第1 款規定之第一級毒品，竟意圖
    營利，基於販賣第一級毒品海洛因之概括犯意，先後於下列
    時、地連續販賣海洛因給陳國華、林達敏2 人，合計販賣毒
    品所得計新臺幣（下同）3 萬元：
  (一)陳國華於93年1 月11日16時5 分1 秒以其持用之門號000000
    0000號行動電話撥打丹詠毅持用之門號0000000000號行動電
    話連絡購買海洛因事宜後，丹詠毅嗣至臺中市○○路56號陳
    國華住處，以3 千元之代價，販賣海洛因1 小包給陳國華。
  (二)林達敏每次均以其持用之門號0000000000號行動電話撥打丹
    詠毅持用之門號0000000000號行動電話先行連絡後：
  1.於93年1 月10日下午6 時11分許，在臺中市○○路與青海路
    口，由丹詠毅以3 千元之代價，販賣海洛因1 小包給林達敏
    。
  2.於93年1 月23日下午1 時36分許，在臺中市○○路與青海路
    口，由丹詠毅以3 千元之代價，販賣海洛因1 小包給林達敏
    。
  3.於93年1 月24日凌晨3 時33分許，在臺中市○○路與青海路
    口，由丹詠毅以3 千元之代價，販賣海洛因1 小包給林達敏
    。
  4.於93年1 月25日晚間9 時44分許，在臺中市○○路與青海路
    口，由丹詠毅以1 萬8 千元之代價，販賣海洛因1 小包給林
    達敏。
二、案經臺中縣警察局移送及臺灣臺中地方法院檢察署檢察官簽
    分偵查起訴。
    理  由
壹、證據能力之說明
一、按被告以外之人於檢察事務官、司法警察官或司法警察調查
    中所為之陳述，與審判中不符時，其先前之陳述具有較可信
    之特別情況，且為證明犯罪事實存否所必要者，得為證據。
    刑事訴訟法第159 條之2 定有明文。所謂「較可信之特別情
    況」之情形，亦應就前後陳述時之各種外部情況進行比較，
    以資決定何者外部情況具有可信性。若陳述係在特別可信之
    情況下所為，則虛偽陳述之危險性即不高，雖係審判外陳述
    ，仍得承認其有證據能力。本案證人陳國華、林達敏於原審
    、陳國彥、陳國華於本院前審之陳述，分別與其等於警詢時
    所為之陳述不符，惟查，證人陳國華、陳國彥、林達敏等人
    於警詢接受詢問時，距離案發時較近，在記憶猶新的情況下
    所為陳述，一般與事實較相近，且警詢時並無被告在場，其
    等較能坦然陳述，程度上較少會受到自被告方面強暴、脅迫
    、詐欺、利誘或收買、請託等外力之影響，亦較無時間或動
    機去捏造事實，客觀上較難認與被告間有勾串情事，其陳述
    應較趨於真實。又證人陳國華、陳國彥於偵查中，均坦言並
    未遭警察刑求逼供（見偵字第11045 號卷第22至24頁）。而
    證人即警員莊聰敏於原審審理中證稱：其接獲檢舉，報請檢
    官指揮偵辦，並上線監聽，當時只知綽號及聯絡電話，監聽
    了二個月後開始收網，從電話監聽結果得知被告及證人黃心
    緹、黃添啟、陳國華等人在施用毒品，於查獲後製作筆錄時
    ，有全程錄影、錄音，並依據電話現譯來詢問這些人，筆錄
    記載均依渠等之回答來製作，都是自由陳述，並無以不正方
    法偵訊證人等語（見原審卷一第184 至185 頁）。且經原審
    勘驗證人陳國華、林達敏等人之警詢錄影光碟片結果，警員
    詢問證人陳國華、林達敏，均採一問一答方式進行，亦有錄
    影錄音，且其陳述內容亦與警詢筆錄內容相符，亦未見有何
    以不正方法訊問之情事，有原審勘驗筆錄在卷可參（見原審
    卷二第32至43、64至73頁）。證人陳國華、林達敏及陳國彥
    等人於警詢時所供係出於自由意志之陳述，經查警方並未施
    以任何強暴、脅迫等不正方法之訊問，綜合上述各項外部環
    境及條件判斷，其等於警詢時之陳述應與事實較為相合而具
    有較可信之特別情況，且渠等於警詢就被告如何販賣毒品等
    情節已為完整之陳述，自為證明犯罪事實存否所必要，是上
    開證人等於警詢之證述應認有證據能力。
二、按偵查犯罪機關依法定程序監聽之錄音，如已踐行調查證據
    之程序，固非不可採為認定犯罪事實之基礎，此觀刑事訴訟
    法第165 條之1 第2 項之規定自明；司法院大法官會議於96
    年7 月20日作出釋字第631 號解釋雖謂：「民國88年7 月14
    日制定公布之通訊保障及監察法第5 條第2 項規定：『前項
    通訊監察書，偵查中由檢察官依司法警察機關聲請或依職權
    核發』，未要求通訊監察書原則上應由客觀、獨立行使職權
    之法官核發，而使職司犯罪偵查之檢察官與司法警察機關，
    同時負責通訊監察書之聲請與核發，難謂為合理、正當之程
    序規範，而與憲法第12條保障人民秘密通訊自由之意旨不符
    ，應自本解釋公布之日起，至遲於96年7 月11日修正公布之
    通訊保障及監察法第5 條施行之日失其效力。」又「本件通
    訊監察書係檢察官在該解釋前依法所核發，則司法警察機關
    依該通訊監察書對另案被告吳志翔等人之行動電話實施監聽
    、錄音，並據其監聽內容製作譯文，該譯文復經法院依法踐
    行證據調查程序，自難認該通訊監察譯文無證據能力。」最
    高法院96年度台上字第4186號、第4569號判決意旨可資參照
    。查本案警方依檢察官在上開解釋前核發之通訊監察書對被
    告丹詠毅持用之門號0000000000號行動電話實施監聽，此有
    臺灣臺中地方法院檢察署93年中檢守履聲監字第3 號通訊監
    察書、同署93年中檢守履聲監續字第45號通訊監察書各1 份
    在卷可稽（見本院重上更(二)字卷第49至52頁）。再依證人莊
    聰敏於本院前審審理時到庭證稱：「（問：本件被告販賣毒
    品案件當初是否你承辦？）是。（問：當時如何發現線索？
    ）有人向本局檢舉，製作筆錄後報請臺中地方法院檢察署履
    股檢察官指揮偵辦，再上線監聽。（問：當時聲請檢察官核
    發監聽書所附的文件是否此份偵查報告？【提示92他2435號
    卷p2】是。（問：當時聲請檢察官核發監聽書的案件是否包
    括被告涉及販賣毒品的案件？）依照證人的檢舉，被告有可
    能涉及持有毒品、涉嫌販賣，並持有槍枝。（問：當初監聽
    要偵辦的就是被告涉有上開罪嫌的案件？）是。」等語（見
    本院重上更(二)字卷第62頁反面至63頁），參以檢舉證人之警
    詢筆錄確有供述據伊所知綽號「阿單」及「賢哥」兩人販賣
    毒品、槍枝等情，而證人莊聰敏聲請通訊監察書所附之偵查
    報告亦記載為查緝綽號「阿單」販毒情資、追查毒品來源及
    非法持有槍械不法事證，請於貴署指派檢察官指揮偵辦後，
    准持函辦理通訊監察，蒐證相關事證，俟機逮捕到案等語，
    亦有檢舉證人警詢筆錄及偵查報告可參（見他字第2435卷第
    2 至4 頁），足見本案警方向檢察官聲請核發通訊監察書對
    被告丹詠毅實施監聽，即已包含蒐集調查被告丹詠毅涉嫌販
    賣毒品之相關事證，是警方因監聽取得被告丹詠毅本件販賣
    毒品之相關通訊內容，係依合法監聽而取得者，尚非屬另案
    監聽附帶取得之證據。又按通訊監察錄音之譯文，僅屬依據
    監聽錄音結果予以翻譯之文字，固具文書證據之外觀，但實
    際上仍應認監聽所得之錄音帶或光碟，始屬調查犯罪所得之
    證物；刑事訴訟法第165 條之1 第2 項所稱之證物，如其蒐
    證程式合法，並經合法調查，自具證據能力。因此檢察官如
    提出通訊監察錄音之譯文為其證據方法，實乃以其監聽所得
    之錄音帶或光碟，為調查犯罪所得之證物，法院本應依刑事
    訴訟法第165 條之1 所列之方法調查，以判斷該錄音帶或光
    碟是否與通訊監察錄音之譯文相符。而監聽錄音製作之譯文
    ，雖通常為偵查犯罪機關單方面製作，然若被告或訴訟關係
    人對其真實性並無爭執，經法院於審判期日提示譯文供當事
    人辨認、表示意見並為辯論者，程式自屬適法（最高法院95
    年度台上字第295 號、94年度台上字第4665號判決意旨參照
    ）。查本案卷內之上開電話監聽，取證程式未見違法情事，
    已如前述，揆諸上開說明，本案卷內通訊監察譯文均具證據
    能力。
三、按被告以外之人於審判外之陳述，雖不符刑事訴訟法第159
    條之1 至第159 條之4 之規定，而經當事人於審判程序同意
    作為證據，法院審酌該言詞陳述或書面陳述作成時之情況，
    認為適當者，亦得為證據。當事人、代理人或辯護人於法院
    調查證據時，知有第159 條第1 項不得為證據之情形，而未
    於言詞辯論終結前聲明異議者，視為有前項之同意。刑事訴
    訟法第159 條之5 定有明文。查被告於本院準備程序時，對
    於本判決以下所引用之其餘人證、書證，均無意見，迄至本
    案言詞辯論終結前，亦未聲明異議，有本院準備程序筆錄及
    審判筆錄在卷可考；另經本院審酌卷內各該人員陳述時之情
    狀，均查無被違法取供或非出於自由意志之情形，相關書證
    亦查無違法取證或造假虛捏之情事，以之作為本案之證據，
    皆屬適當，依前揭規定，本判決以下所引用之其餘卷內人證
    、書證均得為本案之證據，合先敘明。
貳、實體方面之理由
甲、有罪部分
一、訊據上訴人即被告丹詠毅（下稱被告）矢口否認有販賣海洛
    因之犯行，於原審辯稱：陳國華打電話給伊，是問伊有沒有
    毒品可以調給他，伊敷衍說待會兒就送過去，但實際上伊並
    非藥頭，和陳國華只是朋友關係，彼此並無特別恩怨；林達
    敏之情形亦類似，亦係打電話向伊調貨，但伊每次都敷衍他
    ，林達敏問有沒有東西可救他，但伊表示東西自己要用，且
    林達敏與伊有金錢往來，向伊借款1 萬5 千元尚未償還，可
    能因伊逼太兇所致，伊從未販賣毒品給人云云。於本院前審
    審理中辯稱：陳國華、林達敏有打電話給伊，因為他們知道
    伊有施用毒品，所以多次打電話拜託伊幫他們調毒品，伊就
    口頭說要幫他們問看看，然實際上並沒有交付毒品給他們，
    只是敷衍一下他們而已。伊覺得林達敏、陳國華要陷害伊，
    因為他們打電話來，伊都是敷衍他們而已云云；於本院審理
    時指定辯護人為被告辯護稱：被告於92年底至93年初期間，
    因手肘斷裂於臺中市○○街之澄清醫院住院治療約兩週，其
    後又於臺中石岡清海醫院住院治療約兩個月，亦於約同期間
    內赴清水陽光醫院就診，皆為治療其精神疾病。被告於上開
    期間在醫院就醫、住院，不可能為販賣毒品之犯行云云。
二、經查：
  (一)證人陳國華於警詢時證稱：伊是向1 名綽號「阿丹」之男子
    購買海洛因毒品。伊不知道綽號「阿丹」該男子之真實姓名
    。他的聯絡電話為0000000000號，警方所提供之丹詠毅照片
    ，就是綽號「阿丹」該男子。伊使用之行動電話號碼為0000
    000000號。警方執行通訊監察於93年1 月11日16時5 分1 秒
    ，伊持0000000000撥打給丹詠毅之行動電話0000000000中，
    是伊要向丹詠毅要購買海洛因毒品，並向丹詠毅要求快一點
    ，伊要去丹詠毅家裡購買海洛因毒品。警方執行通訊監察於
    93年1 月11日16時11分41秒，丹詠毅持0000000000撥打給伊
    的行動電話0000000000中，伊稱有海洛因先拿來，伊受不了
    了。伊共向丹詠毅購買3 次海洛因毒品。每次購買多少不一
    定，有時3 千元、有時5 千元。伊要求他將海洛因送到伊永
    春路56號家裡（見原審卷二第114 至115 頁警詢筆錄）；證
    人陳國華另於臺灣臺中地方法院檢察署93年度毒偵字第903
    號毒品危害防制條例案件偵查中亦供稱：伊毒品來源係向一
    位綽號「阿丹」之人購買，伊以行動電話0000000000號撥打
    他的行動電話0000000000號聯絡，每次是約他拿毒品到伊家
    裡，共向他買過2 次，時間大概在93年1 月底及2 月初，價
    格分別為3 千元及5 千元，每次1 小包，所指「阿丹」即卷
    附照片之被告等語（見原審卷二第116 至117 頁所附93年度
    毒偵字第903 號偵卷訊問筆錄影本）。且被告（代號Ｂ）持
    用之0000000000門號行動電話於93年1 月11日16時5 分1 秒
    與證人陳國華（代號Ａ）持用之0000000000門號行動電話通
    話內容為「Ｂ：喂阿丹。Ａ：我現在打電話給他，問價錢多
    少，東西要好一點。Ｂ：阿丹，快一點我快受不了，你在哪
    裡？Ａ：我在家裡，你在哪裡？Ｂ：我在南屯。Ａ：是喔。
    Ｂ：等一下我去你家找你。Ａ：好的。」；又被告持用之00
    00000000門號行動電話於同日16時11分41秒分別與證人陳國
    華持用之0000000000門號行動電話通話通話內容為「Ａ：喂
    。Ｂ：有沒有報。Ａ：現在等價錢下來。Ｂ：到底有沒有東
    西？Ａ：有東西，我有要求東西要好一點。Ｂ：有東西先拿
    沒關係，我受不了了，明天我東西就進來了。Ａ：喔。Ｂ：
    我現在都沒有半點東西，你聽得懂嗎？Ａ：東西價錢我問問
    看。Ｂ：快一點問問看。」有通訊監察譯文在卷可稽（見他
    字第2435號卷第63頁），經核與證人陳國華上開警詢中之證
    述相符，足證陳國華之證述屬實。參以證人陳國彥於警詢證
    稱陳國華要其打電話給丹詠毅購買毒品等語（見他字第2435
    號卷第61頁），亦有被告持用0000000000門號行動電話於93
    年2 月26日18時22分17秒與證人陳國彥持用之0000000000門
    號行動電話通話之監聽譯文可稽，亦可佐證被告確有販賣海
    洛因給證人陳國華。而證人陳國華就其向被告購買海洛因之
    次數及各次購買價金之供述雖有不一，基於罪疑唯輕原則及
    參酌上開通訊監察譯文之佐證，爰認定被告係於93年1 月11
    日與陳國華以上開行動電話聯繫後，在臺中市○○路56號陳
    國華住處，以3 千元之代價，販賣海洛因1 小包與陳國華，
    最有利於被告，堪認被告該次販賣所得為3 千元。
  (二)證人林達敏於警詢時證稱：伊所施打之海洛因是向一位丹詠
    毅、綽號「阿丹」之男子所購買的，每次都是打電話與丹詠
    毅連絡所需海洛因毒品及數量，然後再相約到伊住家路口；
    以1 小包2 千元之價格購得，重量伊並不知道，丹詠毅之聯
    絡電話為0000000000，每次交易大約都為2 千元左右。0000
    000000行動電話登記為伊太太石曉雯名義，實際都是伊在使
    用。警方執行通訊監察於93年1 月10日18時11分5 秒，伊持
    0000000000打入0000000000向丹詠毅購買毒品海洛因3 千元
    。警方執行通訊監察於93年1 月23日13時36分6 秒，伊持00
    00000000打入0000000000向丹詠毅購買毒品海洛因3 千元。
    警方執行通訊監察於93年1 月24日3 時33分47秒，伊持0000
    000000打入0000000000向丹詠毅購買海洛因3 千元均屬實。
    警方執行通訊監察於93年1 月25日21時44分25秒，伊持0000
    000000打入0000000000，是向丹詠毅問毒品海洛因1 錢價格
    。伊向丹詠毅購買毒品都約在臺中市○○路與青海路口交貨
    等語（見偵字第11045 號卷第8 頁反面至第9 頁警詢筆錄）
    。
  (三)證人陳國華雖於偵查中翻稱：警詢所述係因警察要求如此陳
    述云云；於本院前審審理中亦證稱：其於警詢中指述向被告
    購買毒品係應警員之要求云云。惟查證人陳國華於偵查中，
    均坦言並未遭警察刑求逼供，而證人即警員莊聰敏於原審審
    理中證稱：於製作警詢筆錄時，有全程錄影、錄音，並依據
    電話現譯來詢問這些人，筆錄記載均依渠等之回答來製作，
    都是自由陳述，並無以不正方法偵訊證人等語（見原審卷一
    第184 至185 頁）。且經原審勘驗證人陳國華、林達敏等人
    之警詢錄影光碟片結果，警員詢問證人陳國華、林達敏，均
    採一問一答方式進行，有錄影錄音，且其等陳述內容亦與警
    詢筆錄內容相符，未見有何以不正方法訊問之情事，有原審
    勘驗筆錄及錄音譯文各一份在卷可參（見原審卷二第32至43
    、64至73頁）。且觀諸錄音譯文所示，警員與證人陳國華、
    林達敏之對話自然，均係警員依通訊監察譯文內容訊問後，
    由證人自己供述其等向被告購買毒品之時間、金額、次數等
    項，亦未有警員要求其等指證被告販毒之情形，是以證人陳
    國華、林達敏等人警詢之內容應係出於自由意志陳述，於各
    該筆錄中所為證述應無不實之情形。堪認證人陳國華於偵訊
    中及本院前審翻異前詞，所言均係迴護被告之詞，要不可採
    ；由此亦足以推知證人陳國彥於本院前審改證稱伊打電話約
    被告去跳舞云云，亦係事後迴護被告之詞，非可採信。
  (四)被告雖於原審辯稱：證人陳國華、林達敏均會打電話向伊求
    救調取毒品云云。然以一般毒品交易，販賣毒品之人，對於
    其上手為何人，均甚為隱密，購買毒品者鮮少知悉其上手毒
    品之來源。於購買者與其確認毒品之數量、金額後，再假稱
    向他人調貨者，事屬常見之販毒手法。證人陳國華雖證稱係
    請被告調貨，惟渠等係將錢交給被告，再由被告交付毒品，
    被告究係如何向他人調貨，或有無從中牟利，原即無從知悉
    ，則渠等所謂請被告向他人調貨云云，縱非可遽認係迴護被
    告之詞，亦難採為對被告有利之證據。而證人林達敏於本院
    前審改口證稱伊染上海洛因的毒癮，有打電話問被告那裡有
    沒有，被告說幫伊問朋友看看他朋友那裡有沒有，是他朋友
    拿給伊的云云，惟海洛因為政府嚴格查禁之毒品，且價格昂
    貴，證人林達敏與被告之友人既非熟識，則被告之友人豈有
    甘冒背負重大刑責而提供海洛因給證人林達敏施用之理，故
    證人林達敏於本院前審所證顯與常理有違，亦不可遽信。再
    依證人陳國華、林達敏於警詢所證，就其等如何與被告連絡
    約定購買毒品，及其時間、地點、次數等，均甚具體明確，
    衡情應非虛妄。其等於偵查或本院前審審理時翻異之證述不
    為本院所採，業如上述，足認被告上開辯解純係卸責之詞，
    非可採信。
  (五)被告雖於本院前審另辯稱：證人陳國華、林達敏確有打電話
    向其「調」毒品，惟其並非藥頭，只是敷衍對方云云。然經
    本院前審向臺中市警察局調取通訊監察錄音光碟，將其內容
    逐字譯出，並當庭勘驗（見本院上訴字卷第78至85頁），由
    各次通話內容可知，被告確有販賣毒品之行為，尤以證人
    林達敏（代號Ｂ）以0000000000號行動電話撥打被告（代號
    Ａ）0000000000號行動電話，其2 人間之對話（時間不詳）
    ：「Ａ：喂。Ｂ：在哪裡？Ａ：啊？Ｂ：在哪裡？Ａ：豐原
    。Ｂ：不然再3 千。Ａ：啊？Ｂ：3 千啦。Ａ：哇…Ｂ：不
    然再叫人送。Ａ：啊？Ｂ：叫人送過來。Ａ：什麼時候？Ｂ
    ：現在，等下啊！Ａ：再等一下啦…」。林達敏之妻（代
    號Ｂ）於93年1 月24日3 點33分47秒，以0000000000號行動
    電話撥打被告（代號Ａ）持用之0000000000號行動電話，其
    2 人間之對話：「Ａ：喂。Ｂ：喂，我黑仔他老婆。Ａ：ㄟ
    ，怎樣？Ｂ：你幫我送3 張過來。Ａ：啊？Ｂ：3 張。Ａ：
    你在哪裡？Ｂ：在青海路這間房子這裡。Ａ：青海路那裡喔
    ，這樣我到的時候跟你打電話。Ｂ：好。Ａ：好。Ｂ：多久
    ？Ａ：半個鐘頭好嗎？Ｂ：好。」證人林達敏（代號Ｂ）
    於93年1 月25日21點44分27秒，以0000000000號行動電話撥
    打被告（代號Ａ）0000000000號行動電話，其2 人間之對話
    ：「Ａ：喂。Ｂ：喂。Ａ：ㄟ。Ｂ：我ㄧ個朋友說要拿1 錢
    。Ａ：嗯。Ｂ：他說不知你東西好還是壞，你聽懂嗎？Ａ：
    嗯。Ｂ：他說他不好意思拿版子，乾脆說要拿1 千，看版子
    好還是壞。Ａ：你跟他說就好了啊？Ｂ：我跟他不錯（Ａ：
    對啊），他就不相信啊（Ａ：又不是不好的），我這裡也沒
    有東西可以給他試，你聽懂嗎？Ａ：ㄟ。Ｂ：不然你先拿1
    千過來，我拿去給他，給他看版子好還是壞，他如果要的話
    ，他要拿1 錢。Ａ：沒有啦，那就ㄧ次拿啦，晚上我ㄧ次拿
    給你啦。Ｂ：這樣喔。Ａ：是啦。Ｂ：好啦好啦，這樣你晚
    上的時候順便…不然他是說要先拿1 千，說要看你的東西怎
    樣好或壞，如果好的時候才要拿1 錢。1 錢要算多少？Ａ：
    嗯？Ｂ：1 錢要算多少？我跟他開1 萬8 。Ａ：對啊。Ｂ：
    我跟他開1 萬8 。Ａ：對啊。Ｂ：你要賣我多少？Ａ：就差
    不多那個價錢啊，你嘛卡拜託ㄟ。Ｂ：那樣喔，幹你娘，那
    我沒得賺了啊！Ａ：你加那個啊。Ｂ：啊？Ａ：跟他抽啊，
    不會喔。Ｂ：啊？什麼？Ａ：你跟他說跟他抽啊  Ｂ：跟他
    抽？Ａ：對啊。Ｂ：這樣喔。Ａ：對啊。Ｂ：好啦好啦，看
    怎樣啦（Ａ：好不好？），要不然他是趕著要，他現在是說
    不知東西到哪裡，你聽懂嗎？（Ａ：嗯嗯）是說不然先拿1
    千，說他如果『好勢』時，會馬上決定，他有錢啊，看你意
    思怎樣，要不然他要去『暗房』那裡拿。Ａ：對啊，不然你
    跟他說，你跟他說就好了啊。…」。其間，證人林達敏及其
    妻均係直接向被告購買毒品，並未有何要被告調貨之情；且
    證人林達敏與被告不但就就毒品之價格多少，討價還價，證
    人林達敏尚要求被告先拿一些試用好壞，如果好才要拿1 錢
    ，1 錢要算多少，並向被告抱怨沒得賺，被告叫林達敏跟他
    抽等語明確，可見其2 人間並非單純之臨時調貨以供施用而
    已。稽此可見，被告確有基於營利之意圖，而販賣毒品之事
    實，至為明顯。此外，復有通訊監察摘要報告表2 份（偵字
    第11045 號卷第11、12頁）、案外人石曉雯（即證人林達敏
    之妻）申辦門號0000000000號資料、全戶基本資料各1 份、
    通監察譯文表6 頁（他字第2435號卷第63至65頁、第115 至
    117 頁）在卷可參。足證被告上開辯解亦係卸責之詞，非堪
    採信。
  (六)被告之指定辯護人於本院審理時另為被告辯護稱：被告於92
    年底至93年初期間，因手肘斷裂於臺中市○○街之澄清醫院
    住院治療約兩週，其後又於臺中石岡清海醫院住院治療約兩
    個月，亦於約同期間內赴清水陽光醫院就診，皆為治療其精
    神疾病。被告於上開期間在醫院就醫、住院，不可能為販賣
    毒品之犯行云云。經本院向澄清醫院平等院區、石岡清海醫
    院、陽光精神科醫院函詢結果，被告曾因左橈骨遠端骨折、
    左腳踝外踝骨折，於92年7 月11日至92年7 月12日在澄清綜
    合醫院住院2 天；另於92年6 月25日至92年7 月7 日、92年
    7 月12日至92年8 月7 日、93年10月1 日至93年10月25日在
    清海醫院住院；及於93年10月29日至94年5 月1 日在陽光精
    神科醫院住院，有澄清綜合醫院100 年10月13日澄高字第10
    00375 號函暨所附診斷證明書、陽光精神科醫院100 年16月
    6 日陽醫字第100100601 號函暨所附住院病歷首頁、清海醫
    院100 年10月14日100 清海醫字第0108號函在卷可稽（見本
    院卷第98至101-1 頁），而被告係於93年1 月11日販賣海洛
    因給陳國華，及於93年1 月10日、93年1 月23日、93年1 月
    24日、93年1 月25日販賣海洛因給林達敏，業經詳述於上，
    是被告販賣海洛因之時間，均非其在上開醫療院所住院之期
    間，指定辯護人所為上開辯護，自難據為有利被告之認定。
  (七)又被告曾因精神疾病就診，固有財團法人彰化基督教醫院94
    年1 月28日94彰基病歷字第9401085 號函附就醫紀錄、清海
    醫院94年1 月14日清醫字第0004號函附之就醫紀錄及陽光精
    神科醫院診斷證明書在卷可參（見原審卷一第47至104 、14
    5 至161 頁），然經原審於94年1 月24日準備程序中傳訊證
    人即陽光精神科醫院賴武賢醫師證稱：被告經診斷是器質性
    精神病，即腦部受損，引起精神症狀，懷疑是施用毒品造成
    ，目前治療是施以抗精神病藥劑；以目前被告情形，其病症
    不致其無法陳述，被告能依其自主意思陳述等情，有該案94
    年1 月24日上午9 時30分準備程序筆錄1 份在卷可參，而被
    告於本件審理中為陳述時並無遲滯之情形，復陳稱其陳述表
    達意見沒有問題等語，且於本案猶知砌詞以圖卸責，是被告
    並無智能障礙無法為完全陳述之情形。且另經原審函查陽光
    精神科醫院結果，以被告所患器質性精神病，此病症不會影
    響病患多次販賣毒品等情，有該醫院93年11月23日陽醫字第
    093112301 號函在卷可參（見原審卷一第34頁），是被告縱
    患有精神疾病之事實，仍無解其罪行之成立，併予敘明。
  (八)查近來政府為杜絕毒品氾濫，毒害人民，再三宣導民眾遠離
    毒品、且媒體之報導既深且廣，對於毒品之禁絕，應為民眾
    所熟悉。而政府對於查緝施用、轉讓及販賣毒品無不嚴格執
    行，且販賣毒品罪更係重罪，設若無利可圖，衡情一般持有
    毒品者當不致輕易將持有之毒品交付他人，被告交付第一級
    毒品海洛因給陳國華、林達敏均有對價，其顯有營利意圖甚
    明。是被告空言否認犯行，不足採信，被告販賣第一級毒品
    之犯行，事證至為明確，其犯行洵堪認定。
三、論罪科刑之理由
  (一)按刑法於民國94年2 月2 日經總統令修正公布，自95年7 月
    1 日起施行，被告行為後法律有變更，依修正後刑法第2 條
    第1 項規定：「行為後法律有變更者，適用行為時之法律。
    但行為後之法律有利於行為人者，適用最有利於行為人之法
    律」。修正後之刑法業已刪除第56條連續犯之規定，則被告
    之犯行，因行為後新法業已刪除連續犯之規定，此刪除雖非
    犯罪構成要件之變更，但顯已影響行為人刑罰之法律效果，
    自屬法律有變更，依新法第2 條第1 項規定，比較新、舊法
    結果，仍應適用較有利於被告之行為時法律即舊法論以連續
    犯。又被告行為時刑法第65條規定「無期徒刑不得加重。無
    期徒刑減輕者，為7 年以上有期徒刑。」。修正施行後刑法
    第65條規定則為「無期徒刑不得加重。無期徒刑減輕者，為
    20年以下15年以上有期徒刑。」則比較新、舊法結果，應以
    舊法即行為時法較有利於行為人。依上開所述，經綜合比較
    之結果，95年7 月1 日修正施行之新法，並未較有利於行為
    人，自應適用行為時即修正前之規定處斷（最高法院95年第
    8 次刑事庭會議決議參照）。
  (二)查被告行為後，毒品危害防制條例業於98年5 月20日修正公
    布，依刑法第2 條第1 項規定，自應為新舊法比較。按修正
    前毒品危害防制條例第4 條第1 項原規定：「製造、運輸、
    販賣第一級毒品者，處死刑或無期徒刑；處無期徒刑者，得
    併科新臺幣1 千萬元以下罰金」，修正後同條例第4 條第1
    項則修正為：「製造、運輸、販賣第一級毒品者，處死刑或
    無期徒刑；處無期徒刑者，得併科新臺幣2 千萬元以下罰金
    」。是修正後之毒品危害防制條例第4 條第1 項有關罰金刑
    之法定刑部分已為提高，自以修正前之法律較有利於行為人
    ，故本件應適用修正前毒品危害防制條例作為論罪科刑之依
    據。核被告所為，係犯修正前毒品危害防制條例第4 條第1
    項之販賣第一級毒品罪。被告販賣前持有海洛因之低度行為
    ，應為販賣之高度行為所吸收，均不另論罪。
  (三)被告販賣第一級毒品給陳國華1 次、林達敏4 次之行為，時
    間緊接，所犯係構成要件相同之罪名，顯係出於概括犯意反
    覆為之，為連續犯，應依修正前刑法第56條之規定，論以一
    罪，除其中被告所犯販賣第一級毒品罪之法定刑為死刑或無
    期徒刑，依修正前刑法第64條第1 項、第65條第1 項規定，
    不得加重外，就其餘之法定刑（罰金刑部分）依法加重其刑
    。
  (四)查被告並無販賣毒品前科，此有臺灣高等法院被告全國前案
    紀錄表附卷可考，其圖利而販賣毒品，戕害國民健康、助長
    施用毒品惡習，其行為固屬非是，然就全部犯罪情節觀之，
    其販賣毒品均係以小包販賣，每包金額不高，應僅係零星之
    小額交易，其惡性與犯罪情節較諸大量走私進口或長期販賣
    毒品之「大盤」、「中盤」毒販有重大差異，倘概科以法定
    本刑死刑、無期徒刑，誠為情輕法重，本院衡其犯罪情狀，
    認就被告販賣第一級毒品犯行若科處無期徒刑，在客觀上足
    以引起一般人同情，爰依刑法第59條規定，就被告連續販賣
    第一級毒品部分減輕其刑，並依法先加後減之（死刑、無期
    徒刑部分則不得加重）。
  (五)原審以被告犯行明確而論罪科刑，固非無見，惟原審認被告
    販賣第一級毒品海洛因及第二級毒品安非他命給黃添啟共5
    次、販賣第二級毒品安非他命給黃心緹共5 次，及另販賣第
    一級毒品海洛因給陳國華2 次，容有未洽（理由詳見後述無
    罪及不另為無罪諭知部分）。被告上訴意旨否認犯行固非可
    採，然原審判決既有上揭可議之處而無可維持，自應由本院
    予以撤銷改判。爰審酌被告基於營利之意圖販賣第一級毒品
    ，其前後販賣之時間非長，販賣所得利益有限，犯後飾詞推
    諉，未見悔意，難認其犯後態度良好等一切情狀，量處如主
    文第2 項所示之刑。其販賣毒品所得合計為3 萬元，應依毒
    品危害防制條例第19條第1 項之規定宣告沒收，如全部或一
    部不能沒收時，以其財產抵償之。
乙、無罪及不另為無罪諭知部分
一、無罪部分
  (一)公訴意旨另以：被告基於意圖營利之概括犯意，以門號0000
    000000號行動電話為聯絡工具，於(一)92年10月2 日、同年11
    月10日、同年11月21日、同年11月30日、同年12月8 日，分
    別以每包2 千元之價格，販賣第二級毒品安非他命給黃心緹
    共5 次。(二)於92年11月21日、11月30日販賣第二級毒品安非
    他命給黃添啟2 次。因認被告另涉犯毒品危害防制條例第4
    條第2 項之販賣第二級毒品罪嫌云云。
  (二)按犯罪應依證據認定之，無證據不得認定犯罪事實。被告未
    經審判證明有罪確定前，推定其為無罪，此為我國刑事訴訟
    之基本原則。又公訴案件犯罪證據之蒐集，及提起公訴後，
    對犯罪事實之舉證責任及指出證明之方法，均屬公訴人之職
    責，原則上法院僅於當事人之主張及舉證範圍內進行調查證
    據，其經法定程序調查證據之結果，認已足以證明犯罪事實
    時，始得為犯罪事實之認定。若其為訴訟上之證明，於通常
    一般人仍有合理之懷疑存在，尚未達於可確信其真實之程度
    者，在該合理懷疑尚未剔除前，自不能為有罪之認定。法院
    不得以偵查機關關於某種犯罪之調查不易，即放棄上開原則
    之堅持，致有違背刑事訴訟無罪推定及嚴格證明之原則，其
    理甚明。又施用毒品者，其所稱向某人購買之供述，須補強
    證據以擔保其供述之真實性。良以施用毒品者其供述之憑信
    性本不及於一般人，況施用毒品者其供出來源，因而破獲者
    ，法律復規定得減輕其刑，其有為偵查機關誘導、或為邀輕
    典而為不實之陳述之可能，其供述之真實性自有合理之懷疑
    。是最高法院一貫之見解，認施用毒品者關於其向某人購買
    毒品之供述，必須補強證據佐證，以擔保其供述之真實性，
    俾貫澈刑事訴訟無罪推定及嚴格證明之基本原則。而茲所謂
    補強證據，指其他有關證明施用毒品者之關於毒品交易之供
    述真實性之相關證據而言，必須與施用毒品者關於毒品交易
    之供述，具有相當程度之關連性，而足使一般人對施用毒品
    者關於毒品交易之供述，並無合理之懷疑存在，而得確信其
    為真實，始足當之，此有最高法院94年度台上字第2033號判
    決、96年度台上字第1029號判決可資參照。
  (三)公訴人認被告有上揭犯行，無非以證人黃添啟、黃心緹之證
    述，及被告丹詠毅持用0000000000號行動電話通訊監察譯文
    為其論據。訊據被告堅決否認上揭公訴意旨所指之犯行。經
    查：
  1.證人黃添啟於警詢時證稱：伊是向1 名綽號「阿丹」之男子
    購買毒品。伊不知道「阿丹」之真實姓名，他的聯絡電話為
    0000000000號。警方所提供之丹詠毅照片，就是丹詠毅該男
    子。伊共向丹詠毅購買5 、6 次毒品，向他購買海洛因與安
    非他命。伊是以伊女友黃心緹之0000000000號行動電話打給
    丹詠毅之0000000000號行動電話向他購買毒品，於92年11月
    21日購買海洛因及安非他命毒品6 千元、92年11月30日購買
    海洛因及安非他命5 千元，都是在臺中市○○○路367 號前
    成交等語（見他字第2435號卷第57、58頁）；證人黃心緹於
    警詢時證稱：伊吸食之安非他命是向1 名綽號「阿丹」之男
    子購買的。伊不知道「阿丹」之真實姓名，他的聯絡電話為
    0000000000號。警方所提供之丹詠毅照片，就是綽號「阿丹
    」該男子。伊共向丹詠毅購買4 、5 次毒品，向他購買安非
    他命。伊是以0000000000號行動電話打給丹詠毅之00000000
    00號行動電話向他購買毒品，共向他購買2 萬元左右。於92
    年10月2 日、92年11月10日、92年11月21日、92年11月30日
    、92年12月8 日等5 次，都是向丹詠毅購買安非他命，5 次
    都在臺中市○○○路367 號前成交等語（見他字第2435號卷
    第54頁警詢筆錄）；惟證人黃添啟、黃心緹於偵訊、原審及
    本院審理時均證稱未向被告購買毒品，是渠等就被告有無販
    賣毒品予渠等2 人前後供述不一，已屬可疑。而卷內通訊監
    察譯文係警方在93年1 月5 日至同年3 月5 日依臺灣臺中地
    方法院檢察署檢察官核發之通訊監察書實施監聽取得者，此
    有通訊監察書2 份在卷可稽（見本院重上更(二)字卷第49至52
    頁），是上開通訊監察譯文均與證人黃添啟、黃心緹所證述
    向被告購買毒品等情無關，自難據為證人黃添啟、黃心緹於
    警詢證述之佐證。
  2.另本院前審雖調閱被告之0000000000行動電話之通聯紀錄，
    惟該通聯紀錄所顯示之通話日期為92年12月7 日至同年月9
    日，並未顯示通話內容；而其中於92年12月7 日上午7 時4
    分、10時46分雖有與黃心緹持用之0000000000行動電話通話
    之紀錄（見他字第2435號卷第16頁），然證人黃心緹於本院
    審理時證稱：「（問：0000000000這支電話是否為妳的電話
    ？）是。…（問：92年間這支電話是誰在使用？）我自己在
    用。（問：電話是否有借給別人使用？或者是借給黃添啟使
    用？）沒有。（問：92年11月2 日、11月10日、11月21日、
    11月30日還有12月8 日這5 天，妳有無打電話給丹詠毅跟他
    買毒品海洛英或是安非他命？）沒有。（問：妳是否有打過
    電話跟丹詠毅聯絡？）有連絡。（問：為什麼會跟丹詠毅聯
    絡？）他有衣服放我家，我叫他來拿。（問：為什麼丹詠毅
    他會有衣服放妳家？）朋友託我拿給他的。（問：【提示92
    年他字2435號卷第16頁並告以要旨】92年12月7 日一通是早
    上7 點04分，另一通是10點46分，這兩通電話是否妳打的電
    話？）這麼久了，我不記得。（問：妳打電話給他講什麼事
    ？）拿衣服吧。（問：拿衣服為什麼要早上7 點多打？）想
    到就打。」等語（見本院卷131 頁反面至132 頁），是亦無
    從依證人黃心緹之上開證述，認定被告係於該兩次通話中與
    證人黃心緹聯絡販賣第二級毒品安非他命事宜，自難以該通
    聯紀錄作為證人黃心緹於警詢證述之佐證。
  3.綜前所述，並參諸上揭最高法院判決意旨，本院尚難僅憑證
    人黃添啟、黃心緹於警詢之證述，遽認被告有公訴意旨所指
    販賣第二級毒品安非他命給黃添啟及黃心緹之犯行。是檢察
    官就此部分所提出之證據方法尚不足以證明被告犯罪，基於
    無罪推定及嚴格證明原則，自應就此部分為被告無罪之判決
    。
二、不另為無罪諭知部分
  (一)公訴意旨另以：被告基於意圖營利之概括犯意，以門號0000
    000000號行動電話作為聯絡工具，於(一)93年1 月間，除上揭
    事實欄一(一)所示販賣第一級毒品海洛因給陳國華外，另在臺
    中市○○路56號陳國華住處，以3 千至5 千元之代價，販賣
    海洛因給陳國華2 次牟利。(二)於92年10月2 日、11月10日、
    11月21日、11月30日、12月8 日販賣第一級毒品海洛因給黃
    添啟5 次。因認被告就上開部分亦涉犯毒品危害防制條例第
    4 條第1 項販賣第一級毒品罪嫌云云。
  (二)公訴人認被告有上揭犯行，無非以證人陳國華、黃添之證述
    ，及被告丹詠毅持用0000000000號行動電話通訊監察譯文為
    其論據。訊據被告則矢口否認上揭公訴意旨指訴之犯行。經
    查：
  1.證人黃添啟於警詢時證稱：伊是向1 名綽號「阿丹」之男子
    購買毒品。伊不知道「阿丹」之真實姓名，他的聯絡電話為
    0000000000號。警方所提供之丹詠毅照片，就是丹詠毅該男
    子。伊共向丹詠毅購買5 、6 次毒品，向他購買海洛因與安
    非他命。伊是以伊女友黃心緹之0000000000號行動電話打給
    丹詠毅之0000000000號行動電話向他購買毒品，共向他購買
    2 萬6 千元左右。於92年10月2 日向丹詠毅購買海洛因3 千
    元、92年11月10日購買海洛因2 千元、92年11月21日購買海
    洛因及安非他命毒品6 千元、92年11月30日購買海洛因及安
    非他命5 千元、92年12月8 日購買海洛因4 千元等5 次都是
    在臺中市○○○路367 號前成交。於92年11月21日、92 年
    12月8 日2 次，伊女朋友黃心緹都在場等語（見他字第2435
    號卷第57、58頁），惟證人黃添啟於偵訊、原審及本院審理
    時均證稱其未向被告購買毒品，是其前後供述不一，而卷內
    通訊監察譯文係警方在93年1 月5 日至同年3 月5 日依臺灣
    臺中地方法院檢察署檢察官核發之通訊監察書實施監聽取得
    者，已詳如上述，是上開通訊監察譯文與證人黃添啟所證述
    向被告購買第一級毒品等情無關，自難據為證人黃添啟於警
    詢證述之佐證。另本院前審雖調閱被告之0000000000行動電
    話之通聯紀錄，惟該通聯紀錄所顯示之通話日期為92年12月
    7 日至同年月9 日，並未顯示通話內容，其中於92年12 月7
    日上午7 時4 分、10時46分雖有與證人黃心緹持用之000000
    0000行動電話通話之紀錄（見他字第2435號卷第16頁），然
    證人黃添啟於本院審理時到庭證稱：「（問：0000000000這
    支電話是誰的？）我不知道是誰的。（問：誰在用這個門號
    ？92年間你是否有用過這個門號？）忘記了，好像沒有。…
    （問：你是否有用這支電話打給丹詠毅買毒品？）沒有。…
    （問：【提示92年他字第2435號卷第16頁電話通聯記錄並告
    以要旨】這裡有兩通電話是否為你打的電話？0000000000在
    92年12月7 日早上7 點04分，另外一通在同一天早上10點46
    分，這兩通電話是不是你打的？）不是我打的，我從來沒打
    過他的電話。」等語（見本院卷第130 、131 頁），且證人
    黃緹於本院審理時亦證稱其未曾將0000000000號電話借給黃
    添啟使用，已詳於上，自難認被告係於該兩次通話中與證人
    黃添啟聯絡販賣第二級毒品安非他命事宜，而無從以該通聯
    紀錄據為證人黃添啟於警詢證述之佐證。
  2.另證人陳國華雖於警詢時證稱：伊是向1 名綽號「阿丹」之
    男子購買海洛因毒品。伊不知道綽號「阿丹」該男子之真實
    姓名。他的聯絡電話為0000000000號，警方所提供之丹詠毅
    照片，就是綽號「阿丹」該男子。伊使用之行動電話號碼為
    00 00000000 號。警方執行通訊監察93年1 月11日16時5 分
    1 秒，伊持0000000000撥打給丹詠毅之行動電話0000000000
    中，是伊要向丹詠毅要購買海洛因毒品，並向丹詠毅要求快
    一點、伊要去丹詠毅家裡購買海洛因毒品。警方執行通訊監
    察93年1 月11日16時11分41秒，丹詠毅持0000000000撥打給
    伊的行動電話0000000000中，伊稱有海洛因先拿來，伊受不
    了了。伊共向丹詠毅購買3 次海洛因毒品。每次購買多少不
    一定，有時3 千元、有時5 千元。伊要求他將海洛因送到伊
    永春路56號家裡（見原審卷二第114 、115 頁警詢筆錄）；
    惟卷內關於被告持用上開行動電話之通訊監察譯文除被告上
    開93年1 月11日販賣毒品犯行外，均無證人陳國華證述其餘
    2 次向被告購買毒品之通話內容，原審調閱之通聯紀錄亦與
    此部分事實無關，是證人陳國華於警詢所證述除上述經本院
    認定有罪部分外，關於被告另販賣海洛因給陳國華2 次之部
    分，即無相關聯之通訊監聽譯文或其他證據可資佐證。
  3.綜前所述，並參諸上揭最高法院判決意旨，自難僅憑證人黃
    添啟、陳國華於警詢之證述，遽認被告尚有公訴意旨所指販
    賣海洛因給黃添啟及另販賣海洛因給陳國華2 次之犯行。是
    檢察官就此部分事實所提出之證據方法尚不足以證明被告犯
    罪，基於無罪推定及嚴格證明原則，本應就此部分諭知無罪
    判決，惟公訴人既以此部分與上開有罪部分具有連續犯之裁
    判上一罪關係，就此爰不另為無罪之諭知，併予敘明。
據上論斷，應依刑事訴訟法第369 條第1 項前段、第364 條、第
299 條第1 項前段、第301 條第1 項，修正前毒品危害防制條例
第4 條第1 項、第19條第1 項，刑法第2 條第1 項、第11條前段
、第59條，修正前刑法第65條、第56條，判決如主文。
本案經檢察官劉翼謀到庭執行職務。
中    華    民    國   100    年    12    月    14    日
            刑事第十一庭   審判長法  官   郭  同  奇
                                 法  官   許  冰  芬
                                 法  官   陳  慧  珊
以上正本證明與原本無異。
有罪部分得上訴。
無罪部分檢察官得上訴，被告不得上訴。
如不服本判決應於收受送達後十日內向本院提出上訴書狀，其未
敘述上訴之理由者，並得於提起上訴後十日內向本院補提理由書（
均須按他造當事人之人數附繕本）「切勿逕送上級法院」。
                                 書記官   洪  麗  華
中    華    民    國   100    年    12    月    14    日
【附錄本案論罪科刑法條】
毒品危害防制條例第4 條第1 項：
製造、運輸、販賣第一級毒品者，處死刑或無期徒刑；處無期徒
刑者，得併科新臺幣2 千萬元以下罰金。